【裁判字號】    90,簡上,309
【裁判日期】    901031
【裁判案由】    損害賠償
【裁判全文】
臺灣臺北地方法院民事判決  九十年度簡上字第三○九號
    上  訴  人  大統小客車租賃有限公司
    法定代理人  甲○○
    訴訟代理人  丙○○
    被上訴  人  乙○○
右當事人間請求損害賠償事件，上訴人對於中華民國九十年四月十日本院台北簡易庭
九十年度店簡字第九三號第一審判決提起上訴，本院判決如左：
    主      文
原判決關於駁回上訴人後開第二項之訴部分及訴訟費用之裁判均廢棄。
被上訴人應給付上訴人新台幣肆萬零肆佰肆拾陸元，及自民國九十年三月二日起至清
償日止，按週年利率百分之五計算之利息。
其餘上訴駁回。
第一、二審訴訟費用由被上訴人負擔十分之一，餘由上訴人負擔。
    事      實
甲、上訴人方面：
壹、聲明：
  一、原判決廢棄。
  二、被上訴人應給付上訴人新台幣（下同）四十萬元，及自民國八十九年八月二十
      五日起至清償日止，按週年利率百分之五計算之利息。
  三、願供擔保請准假執行。
貳、陳述：除與原審判決書所載者相同茲予引用外，補稱：
  一、系爭車輛失竊前，上訴人均將其置放於訴外人丙○○住所台北市○○路○段一
      五七巷十二弄三十號與同弄二八號樓房中間私人所有空地，該片空地恰足停放
      兩輛小客車，並設有欄架以為防護，又有遮棚足以遮避風雨，而訴外人丙○○
      居住二樓，凡所置車輛一切動靜，均為丙○○耳目所及，不只宵小不敢輕啟覬
      覦之心，車輛品質亦易於維護。後系爭車輛偶然於八十九年八月二十三日借予
      被上訴人代步返家，被上訴人竟將之隨意停放於新店市○○街七十二號街口轉
      角，查該處不惟係一般眾人往來複雜、非法定停車位且不適停車之地，復乏安
      全維護，又離被上訴人住家有相當步途；因有上述種種事由，難免歹徒因而生
      非份之想，被上訴人置車於該地，即難謂已盡善良管理人之注意。
  二、再按民法上所謂善良管理人之注意係指依交易上一般觀念，認為有相當知識經
      驗及誠意之人所用之注意，有最高法院二十九年滬上字第一○六號判例可參，
      則應係指客觀且為一般所能盡到之最大注意而言。本件原審竟謂上訴人平日亦
      係停放室外停車位，並未另行停放其他僱有專人看管警戒之停車空間，或另行
      自設其他保全措施以維護車輛不遭他人竊取云云。則是逕以上訴人平日「主觀
      」之注意，即屬「客觀」之善良管理人之注意，未免誤會。又原審謂上訴人同
      意被上訴人使用系爭車輛時未特別約定被上訴人停放時須將車輛作特別防護處
      理，以避免車輛遭竊，則又係以「約定」之注意，代替「法定」之善良管理人
      之注意，亦屬不合。再者法律上所稱之使用與保管乃兩則不相同之概念，原審
      謂被上訴人既依約定方法使用借用物，即為已盡善良管理人之注意義務保管借
      用物，亦嫌混淆。
  三、系爭車輛係丙○○、曹福順於八十四年一月二十一日以大統租車公司之名義購
      買，買入時是全新小客車、車號ＡＡ－六二一一號，車款共九十六萬九千元，
      系爭車輛當時雖登記在大統租車公司名下，但自買入後一直是由丙○○保管使
      用，後來於八十四年間，丙○○、曹福順將大統租車公司讓售予他人，並更名
      為蘭陽之旅小客車租賃有限公司（下稱蘭陽公司），系爭車輛雖仍由丙○○保
      管使用，但向蘭陽公司靠行並因而改為登記在蘭陽公司名下，嗣後丙○○等人
      又另行成立大統小客車租賃有限公司（即上訴人），系爭車輛也一併過戶至上
      訴人名下，車牌號碼亦於過戶時變更為ＢＢ－七五二二號，而系爭車輛仍是由
      丙○○保管使用。
參、證據：援用原審之立證方法外，補提：(一)汽車行車執照影本二份、(二)車輛買賣資
    料影本一份、(三)汽機車各項異動登記書影本四份、(四)汽車新領牌照登記書影本二
    份、(五)報價單正本一份、(六)TOYOTA原廠證明書影本一份、(七)進口與貨物稅完免稅
    證明書影本一份、(八)全美汽車人身意外傷害保險保險單影本一份、(九)備忘錄影本
    一份為證。
乙、被上訴人方面：
壹、聲明：駁回上訴。
貳、陳述：除與原審判決書所載者相同茲予引用外，補稱：
  一、系爭車輛並非向上訴人借用而來，是因為被上訴人在上訴人公司上班，隨時要
      待命，所以才會將系爭車輛停放在住家附近。系爭車輛是上訴人准許被上訴人
      開回去的，車主也知道車子停放在哪裡。
  二、對上訴人所稱之前系爭車輛所有權之移轉，是在被上訴人受僱之前所發生的事
      ，對這部分沒有意見；對上訴人所提的備忘錄亦沒有意見。
參、證據：援用原審之立證方法。
    理      由
一、上訴人主張：被上訴人受僱於上訴人，駕駛上訴人所有車號ＢＢ－七五二二號小
    客車（即系爭車輛）接送客戶，因被上訴人住處距離公司頗遠，遂向上訴人商請
    借用系爭車輛以代步返家，詎被上訴人未盡善良管理人之注意保管系爭車輛，將
    系爭車輛停放於路邊，致該車輛於八十九年八月二十四日遭竊，故請求被上訴人
    賠償因系爭車輛遭竊而損失之價額及利息等語。
    被上訴人則以係經上訴人同意才會開車回家，公司也知道系爭車輛停放在哪裡，
    有依公司規定鎖車，當初公司並未提到若失竊應如何處理，保管上並無過失等語
    置辯。
二、上訴人主張其經營汽車租賃業，僱用被上訴人擔任司機，而上訴人將其所有之系
    爭車輛於八十九年八月二十三日交由被上訴人開回家後，被上訴人將之上鎖停放
    於新店市○○街七十二號街口轉角路旁，嗣後該車於八十九年八月二十四日遭竊
    之事實，為被上訴人所不爭，並有報案證明單影本一份、汽車行車執照影本二份
    附卷可稽，應可信為真實。上訴人主張被上訴人向其借用系爭車輛以代步回家，
    兩造間有使用借貸關係存在一節，被上訴人雖否認有借貸關係，辯稱因要隨時待
    命，故將系爭車輛停在住家附近云云。惟查，被上訴人係受僱於上訴人擔任司機
    ，本應於接送任務完成後，將系爭車輛交還上訴人，被上訴人得上訴人之同意，
    於任務完成後將系爭車輛開回家，且就下班後使用系爭車輛並未支付上訴人任何
    費用，則兩造間顯然另成立一使用借貸關係，被上訴人否認有借貸關係云云，尚
    不足採。
三、按稱使用借貸者，謂當事人一方以物交付他方，而約定他方於無償使用後返還其
    物之契約。又借用人應以善良管理人之注意，保管借用物。借用人違反前項義務
    ，致借用物毀損、滅失者，負損害賠償責任。但依約定之方法或依物之性質而定
    之方法使用借用物，致有變更或毀損者，不負責任。民法第四百六十四條、第四
    百六十八條分別定有明文。次按民法上所謂善良管理人之注意係指依交易上一般
    觀念，認為有相當知識經驗及誠意之人所用之注意，有最高法院二十九年滬上字
    第一○六號判例意旨可參。本件兩造間成立使用借貸關係，已如前述，有爭執者
    為系爭車輛已因遭竊而無法返還，此時被上訴人是否應負損害賠償責任之問題，
    即被上訴人是否已盡善良管理人之注意義務？查被上訴人借用系爭車輛後，僅將
    系爭車輛上鎖並停放於一般馬路旁，此為兩造所不爭，堪信為真實。雖兩造並未
    特別約定被上訴人停放車輛應作如何之特別防護處理；然使用借貸之借用人應以
    善良管理人之注意，保管借用物，而路邊停車固為一般人對自己之車輛所常採用
    之保管方式，然使用借貸為無償契約，僅借用人之一方受有利益，得無償使用借
    用物，故其對借用物之保管責任應從重定之，即其對借用物保管之注意程度，應
    超越保管自己之物之注意程度，始足當之。被上訴人對系爭車輛僅為上鎖並停放
    於一般馬路旁之保管方式，尚非為依一般交易上觀念，認為有相當知識經驗及誠
    意之人所用之保管方式，是被上訴人僅以與自己事務同一之注意保管系爭車輛，
    並未以善良管理人之注意保管上開車輛，致系爭車輛遭竊，揆諸前揭條文，上訴
    人自得依使用借貸法律關係向被上訴人請求損害賠償。
四、再按損害賠償，除法律另有規定或契約另有訂定外，應以填補債權人所受損害及
    所失利益為限，民法第二百十六條定有明文。是以上訴人雖得向被上訴人請求損
    害賠償，但須以所受損害及所失利益為限，系爭車輛失竊之損害，其數額應為失
    竊時之價值。查系爭車輛係於八十三年十月出廠，有汽車行車執照影本二份在卷
    可考，系爭車輛於八十九年八月二十四日失竊時既已非全新車輛，則自應以扣除
    折舊後之價額作為失竊時之價值。次查，系爭車輛當初是丙○○、曹福順於八十
    四年一月二十一日以大統租車公司之名義購買，買入時是全新小客車、車號ＡＡ
    －六二一一號，車款共九十六萬九千元，系爭車輛當時雖登記在大統租車公司名
    下，但自買入後一直是由丙○○保管使用，後來於八十四年間，丙○○、曹福順
    將大統租車公司讓售予他人，並更名為蘭陽公司，系爭車輛雖仍由丙○○保管使
    用，但向蘭陽公司靠行並因而改為登記在蘭陽公司名下，嗣後丙○○等人又另行
    成立大統小客車租賃有限公司（即上訴人），系爭車輛也一併過戶至上訴人名下
    ，車牌號碼亦於過戶時變更為ＢＢ－七五二二號，而系爭車輛仍是由丙○○保管
    使用等事實，為兩造所不爭，並有上訴人提出之汽車行車執照影本二份、車輛買
    賣資料影本一份、汽機車各項異動登記書影本四份、汽車新領牌照登記書影本二
    份、報價單正本一份、及TOYOTA原廠證明書、進口與貨物稅完免稅證明書、全美
    汽車人身意外傷害保險保險單、備忘錄等影本各一份在卷可憑，堪信其為真正；
    由以上事實經過，足見系爭車輛之名義上所有權人雖迭有變動，但僅為登記名義
    之更動，其中並不涉及所有權之實質變動，故系爭車輛既由丙○○、曹福順以渠
    等成立之公司名義買入，實際上也一直是由丙○○保管使用之，則丙○○等人成
    立之上訴人公司即應視為自始即有系爭車輛之所有權，並應以買入系爭車輛之時
    點為始，計算系爭車輛之折舊額。次查系爭車輛於八十四年一月二十一日買入時
    價格為九十六萬九千元已如前述，依行政院所頒中華民國行業標準分類、固定資
    產耐用年數及固定資產折舊率之規定，上訴人為汽車租賃公司，行業類別為陸上
    運輸業，系爭車輛即為運輸業用小客車，而運輸業用客車、貨車之耐用年數為四
    年，依定率遞減法每年折舊千分之四百三十八；又參酌「營利事業所得稅查核準
    則」第九十五條第六項規定：「固定資產提列折舊採用平均法或定率遞減法者，
    以一年為計算單位，其使用期間未滿一年者，按實際使用之月數相當於全年之比
    例計算之，不滿一月者，以一月計。」自系爭車輛買入日至失竊日止，共計五年
    七個月，計算得知系爭車輛之折舊額為九十二萬八千五百五十四元（詳如後附計
    算式），扣除折舊後，上訴人得請求之損害賠償數額為四萬零四百四十六元。
五、綜上所述，上訴人主張被上訴人依使用借貸之法律關係，應負損害賠償責任為可
    採信，被上訴人辯稱其保管上並無過失，無庸負責云云，即不足採。按給付無確
    定期限者，債務人於債權人得請求給付時，經其催告而未為給付，自受催告時起
    ，負遲延責任。其經債權人起訴而送達訴狀，或依督促程序送達支付命令，或為
    其他相類之行為者，與催告有同一之效力，民法第二百二十九條第二項定有明文
    。被上訴人因違反使用借貸保管義務，對被上訴人所負損害賠償之債權，其給付
    並無確定期限，故仍應自受催告，即起訴狀繕本送達翌日起負遲延責任，上訴人
    主張自系爭車輛遺失之翌日即八十九年八月二十五日起負遲延責任，尚不足採。
    從而，上訴人請求被上訴人給付四萬零四百四十六元，及自起訴狀繕本送達翌日
    即九十年三月二日起至清償日止，按週年利率百分之五計算之利息，為有理由，
    應予准許，逾上開數額之請求，為無理由，應予駁回。原審就上開應准許部分，
    為上訴人敗訴之判決，尚有未洽，上訴意旨求予廢棄改判，為有理由，爰由本院
    予以廢棄改判如主文第二項所示。至上開應駁回部分，原審所為上訴人敗訴之判
    決，其所持理由雖與本院不同，但結果並無二致，自仍應維持，此部分上訴人之
    上訴應為無理由。又本件上訴人勝訴部分，因訴訟標的金額未逾一百萬元，不得
    上訴第三審而告確定，自無宣告假執行之必要。
六、本件事實已臻明確，兩造其餘攻擊或防禦之方法，核於判決結果無何影響，爰不
    一一論述，附此敘明。
七、據上論結，本件上訴為一部有理由、一部無理由，依民事訴訟法第四百三十六條
    之一第三項、第四百四十九條第二項、第四百五十條、第七十九條但書，判決如
    主文。
中      華      民      國    九十      年      十      月    三十一    日
                              民事第二庭審判長法官  丁蓓蓓
                                              法官  黃書苑
                                              法官  吳青蓉
系爭車輛折舊計算式：（元以下均四捨五入）
第一年折舊數額    969000×0.438＝424422
第二年折舊數額    （000000－000000）×0.438＝238525.164
第三年折舊數額    （000000－000000－000000）×0.438＝134051.214
第四年折舊數額    （000000－000000－000000－134051）×0.438＝75336.876
第五年折舊數額    （000000－000000－000000－000000－00000）×0.438＝
                  42339.27
逾第五年折舊數額  （000000－000000－000000－000000－00000－00039）×0.438
                  ×7／12＝13880
折舊總額          424422＋238525＋134051＋75337＋42339＋13880＝928554
得請求之數額      000000－000000＝40446
右為正本係照原本作成
本件判決不得上訴
中      華      民      國    九十      年      十      月    三十一    日
                                        法院書記官  吳芳玉


司法院資訊處製作；財團法人民間司法改革基金會備份。
